臺灣高等法院臺南分院刑事判決　　　　　　　　九十三年度上訴字第六五號　Ａ
　　　上　訴　人
　　　即　被　告　甲　○　○
　　　選任辯護人　蘇　正　信　律師
　　　上　訴　人
　　　即　被　告　乙　○　○
　　　選任辯護人　陳　惠　菊
　　　上　訴　人
　　　即　被　告　丁　○　○
　　　選任辯護人　陳　文　忠　律師
　　　上　訴　人
　　　即　被　告　丙　○　○
　　　選任辯護人　陳　惠　菊
右上訴人因強盜等案件，不服臺灣臺南地方法院九十三年度訴字第二六二號中華民國
九十三年七月六日第一審判決（起訴案號：臺灣臺南地方法院檢察署九十三年度偵字
第一一六七號），提起上訴，本院判決如左：
      主      文
原判決關於丁○○、甲○○、丙○○、乙○○妨害自由部分均撤銷。
丁○○共同以強暴方法剝奪人之行動自由，累犯，處有期徒刑貳年。
甲○○、丙○○、乙○○共同以強暴方法剝奪人之行動自由，甲○○、丙○○各處有
期徒刑拾月、乙○○處有期徒刑壹年貳月。
      事      實
一、丁○○於民國（下同）八十六年間因違反槍砲彈藥刀械管制條例罪，經本院判處
    有期徒刑二年，於九十年七月九日以感訓折抵刑期，執行完畢，再於八十八年間
    犯偽造文書罪，經臺灣臺南地方法院判處有期徒刑四月，至八十九年四月十八日
    執行完畢，猶不知悔改，因獲知其母劉美綿曾與辛○○、戊○○、庚○○等在臺
    南縣官田鄉渡頭村二六七號徐三溪住處之倉庫內賭博財物，賭輸二十餘萬元，懷
    疑丁○○有詐賭之行為，為討回賭債，乃於九十二年十月十一日晚上十時許，邀
    集乙○○、徐元寶（偵查通緝中）、丙○○、甲○○，前往臺南縣官田鄉○○村
    ○○街十八號丁○○住處謀議，並共同基於妨害自由之犯意聯絡，由徐元寶駕車
    搭載丁○○，丙○○駕車搭載甲○○、乙○○，同往台南縣官田鄉渡頭村二六七
    號徐三溪住處，由丁○○先行進入倉庫內，甲○○、乙○○、丙○○、徐元寶等
    在外守候。迨庚○○自外購買檳榔擬進入倉庫時，甲○○、乙○○、丙○○、徐
    元寶見狀，即尾隨進入倉庫內，乙○○旋持玩具手槍守住門口，丁○○隨即喝令
    在場之人，除辛○○、戊○○、庚○○外，其餘賭客立即離開，並鎖上倉庫大門
    ，不准辛○○、戊○○、庚○○離去，而剝奪彼等之行動自由，丁○○並對辛○○、戊○○、庚○○恫稱：你們詐賭，需拿出新台幣（下同）二十萬元出來賠償
    ，始得離開等語，致使辛○○、戊○○、庚○○不能抗拒，嗣經要求丁○○允以
    降為十五萬元，並即喝令辛○○立即以電話籌款，丁○○、甲○○、乙○○、丙○○、徐元寶等人於取得十五萬元後，隨即駕車逃逸，得款由丁○○分得九萬元
    ，餘由乙○○、徐元寶、甲○○、丙○○各朋分一萬五千元花用。嗣於九十三年
    一月二十日上午九時二十分許，為警分持搜索票至丁○○、甲○○、乙○○、丙○○住處搜索，查獲丁○○、甲○○、乙○○、丙○○，並在台南縣官田鄉拔林
    村七八之二號甲○○住處，扣得乙○○所藏放具有殺傷力之口徑九ＭＭ制式子彈
    六顆（乙○○未經許可寄藏子彈部分，經原審判處有期徒刑七月，併科罰金新台
    幣五萬元，業經其撤回上訴而確定）。
二、案經臺南縣警察局麻豆分局報請臺灣臺南地方法院檢察署檢察官偵查起訴。
      理      由
一、訊據上訴人即被告丁○○、甲○○、乙○○、丙○○等均坦承於上開時、地前往
    討取被詐賭款，惟均否認有強盜或妨害自由之犯行。被告丁○○辯稱：因辛○○
    、戊○○、庚○○三人共同向伊母親劉美綿詐賭，贏取二十餘萬元，伊因恐對方
    不承認詐賭才邀甲○○、丙○○、徐元寶、乙○○共同前去索回伊母親遭詐賭輸
    掉的錢，當時辛○○有承認詐賭，並要求不要拆穿，伊本擬要回二十萬元，因當
    時錢不夠，嗣經談判減為十五萬元，辛○○即叫他朋友拿現金過來湊齊給付，在
    倉庫內時間約一個多小時，均在談判，拿到錢後伊等就放人，被害人等在談判時
    均可以自由出入倉庫並無控制被害人的行動自由，伊絕無強盜或妨害自由之犯意
    等語。被告甲○○辯稱：因丁○○打電話告以伊母親被詐賭，他要將他母親被詐
    賭的錢拿回來，用以清償欠伊之債務，邀伊同往，伊才和丁○○等人一起到該賭
    場，到該賭場我大部分時間都在外面的柚子攤，沒有妨害被害人行動自由的等語
    。被告乙○○辯稱：伊等未控制被害人辛○○、庚○○、戊○○的行動自由，亦
    未向三人說「如果不快一點，便要押他們上山，一個小時開一次槍」，辛○○是
    因詐賭而出於自願拿出十五萬元處理的，且伊所帶之槍係玩具手槍等語。被告丙○○辯稱：伊與丁○○等人一起到徐三溪家裡，目的是要去抓辛○○、戊○○、
    庚○○等詐賭，當時並沒有控制他們的行動自由，他們可以自由出入徐三溪住處
    倉庫等語。
二、惟查被告丁○○、乙○○、甲○○、丙○○及通緝中之徐元寶，確於上開時、地
    將倉庫大門上鎖後，由乙○○持玩具手槍共同對被害人辛○○、戊○○、庚○○
    恫稱：你們詐賭，需拿出新台幣（下同）二十萬元出來賠償，始得離開，前後剝
    奪被害人等一個多小時之自由，迨取得十五萬元後，始駕車逃逸等情，業據被害
    人即證人辛○○、戊○○、庚○○等分別於警訊、偵查、原審及本院審理時指訴
    明確（詳警卷第四十五頁至第五十一頁、第五十七頁至第六十三頁、偵字第一一
    六七號卷第七十九頁至第八十五頁、原審卷第二一六頁至第二三五頁、本院九十
    三年十月七日筆錄），核與證人徐三溪於警訊及偵查中證稱：「當天晚上有幾位
    在我家隔壁倉庫打麻將，約二十二時左右，聽說有人拿槍在裡面搶，我去開門時
    ，門是鎖著，我去敲門，但對方都不開門，過了一個多小時，歹徒始離去」（詳
    警卷第七十一頁、第七十二頁、偵字第一一六七號卷第二００頁），另證人許吳
    金料證稱：「我與戊○○等人相邀在倉庫玩（指打麻將），丁○○等人進來後，
    戊○○說沒有我的事，叫我出去，之後裡面的門就鎖著」（詳偵字第一一六七號
    卷第二０四頁）之情節相符，至證人己○○於本院時雖證稱：伊被趕出去後，有
    再進入倉庫，倉庫門未鎖云云，既與前述情節不符，且被告等於未取得現款時，
    既不許被害人等離去，剝奪自由之行為並未解除，其證言亦不能為被告等有利之
    認定，參以被告等均供認為索回被詐賭之款，在倉庫內談判一個多小時，於取得
    十五萬元後始離去等情觀之，被告等剝奪辛○○、戊○○、庚○○等人行動自由
    之犯行，已甚明確，所辯被害人可以自由出入，並無控制其行動自由云云，顯係
    卸責之詞，不足採信，此部分之犯行，應可認定。
三、查被告丁○○、乙○○、甲○○、丙○○及通緝中之徐元寶等以強暴方法剝奪人
    之行動自由，核其所為係犯刑法第三百零二條第一項之罪，公訴意旨認被告等均
    係犯刑法第三百三十條第一項之加重強盜罪，尚有未洽，惟因其基本事實同一，
    本院自得變更其起訴法條予以審理。被告等與徐元寶間，有犯意之聯絡及行為分
    擔，應論以共同正犯，被告等同時侵害辛○○、戊○○、庚○○三人之權益，係
    一行為觸犯數罪名，屬想像競合，應從一重處斷。被告丁○○於八十六年間因違
    反槍砲彈藥刀械管制條例罪，經本院判處有期徒刑二年，於九十年七月九日以感
    訓折抵刑期，執行完畢，再於八十八年間犯偽造文書罪，經臺灣臺南地方法院判
    處有期徒刑四月，至八十九年四月十八日執行完畢，有臺灣高等法院被告丁○○
    全國前案紀錄表一份在卷可按，其於有期徒刑執行完畢後五年以內再犯本件有期
    徒刑以上之本罪，為累犯，依刑法第四十七條規定，加重其刑。公訴人另認被告
    丁○○、乙○○、甲○○、丙○○及通緝中之徐元寶等共犯槍砲彈藥刀械管制條
    例第十二條第一項第四款之未經許可持有子彈罪，惟此部分除乙○○未經許可持
    有子彈罪部分經原審判刑後，撤回上訴外，其餘被告丁○○、甲○○、丙○○及
    通緝中之徐元寶等之犯罪不能證明，因公訴人認與判罪之妨害自由部分有方法結
    果之牽連關係，屬裁判上一罪，故不另為無罪之諭知（理由詳如後述）。
四、原審予以論罪科刑，固非無見，惟查：（一）被告丁○○係犯刑法第三百零二條
    第一項之妨害自由罪，原審竟依強盜罪論處（理由詳如後述）。（二）被告丁○○與乙○○、甲○○、丙○○及通緝中之徐元寶間，有共犯關係，且同時侵害辛○○、戊○○、庚○○三人之權益，係一行為觸犯數罪名，屬想像競合，原審漏
    未論述，均有未合，被告等上訴意旨，否認犯罪，指摘原判決此部分不當，固無
    可取，但原判決既有前述可議之處，此部分即屬無可維持，應由本院撤銷改判，
    爰審酌被告之犯罪動機、手段、品行、知識程度、犯罪所生之損害及其犯罪後態
    度等一切情狀，分別量處如主文第二、三項所示之刑，又被告四人持以恫嚇被害
    人之不詳類型手槍，並無證據足以證明係管制槍枝，且據被告乙○○供稱業已丟
    棄圾垃桶中，下落不明，為免執行上困難，爰不諭知沒收，附此敘明。
五、至公訴人認被告等持不詳類型手槍，押辛○○、戊○○、庚○○等人在倉庫內，
    以詐賭為由，強索二十萬元，致使辛○○、戊○○、庚○○等不能抗拒，嗣經談
    判，降為十五萬元，於取得款項後始離去，因認其犯刑法第三百三十條第一項之
    加重強盜罪及槍砲彈藥刀械管制條例第十二條第一項第四款之未經許可持有子彈
    罪云云，經查：
    （一）按強盜罪，以意圖為自己或第三人不法之所有，以強暴、脅迫、藥劑、催
          眠術或他法，至使不能抗拒，而取他人之物或使其交付為要件。而恐嚇取
          財罪，亦以意圖為自己或第三人不法之所有，以恐嚇使人將本人或第三人
          之物交付為要件。故強盜罪與恐嚇取財罪，均以「意圖為自己或第三人不
          法之所有」為前題。又索討賭債雖屬自然債務，不得為訴訟上之請求，但
          尚非無債權債務之存在，被告在主觀上即非有為自己不法所有之意圖，即
          與強盜罪及恐嚇取財罪之構成要件不符。
    （二）被告丁○○、甲○○、乙○○、丙○○及徐元寶等人，於警訊、偵查、原
          審及本院審理時始終供稱，伊等前往臺南縣官田鄉渡頭村二六七號徐三溪
          住處之倉庫內，向辛○○、戊○○、庚○○等強索十五萬元，係因辛○○
          等以詐賭方式，騙取丁○○之母劉美綿二十餘萬元，因恐對方人多，始結
          夥同往云云，而被害人辛○○、戊○○、庚○○等均不否認丁○○之母劉
          美綿曾到該處賭麻將，並分別於警訊、偵查及原審審理時稱：丁○○進來
          時即指渠等牌子有做記號詐賭，致伊母輸掉二十餘萬元，要取回該款，嗣
          經談判同意降為十五萬元給付。另證人劉美綿供稱：經常到該處賭博，並
          賭輸五、六十萬元，但只告訴其子丁○○輸二十多萬元。證人許坤銘證稱
          ：劉美綿常在該處賭博。證人戴允定證稱：辛○○、庚○○曾以電話告以
          因詐賭被丁○○抓到，要求找人幫忙處理（以上詳原審卷第二六八頁、第
          二八五頁、第三００頁），被害人葉政忠於本院審理時亦稱：當天辛○○
          有承認詐賭，並以行動電話向外連絡，告以因詐賭被抓到，請找熟識之人
          過來幫忙處理，參以被告等進入倉庫後，將無關之人趕出，僅留辛○○、
          戊○○、庚○○三人在場，足證被告等所辯為取回丁○○之母劉美綿被詐
          賭款二十餘萬元一節，應可採信，至被告等於取得上開丁○○之母劉美綿
          被詐賭債後，雖未交還劉美綿而朋分花用，係因丁○○之母劉美綿因賭輸
          甚多（據其供稱：賭輸五、六十萬元，但只告訴其子丁○○輸二十多萬元
          ），恐其子知悉，故向丁○○稱：「沒有關係，賭輸就算了」、「並無委
          託丁○○將輸的錢要回來」（詳原審卷第二九九頁、第三０二頁），惟此
          亦不能認被告等索討丁○○之母劉美綿被詐賭債，即認有不法所有之意圖
          。
    （三）被告等既為索討丁○○之母劉美綿被詐賭債，上開賭債雖屬自然債務，不
          得為訴訟上之請求，但尚非無債權債務之存在，被告等在主觀上即非有為
          自己不法所有之意圖，揆諸前開說明，自不構成強盜罪及恐嚇取財罪。
    （四）另公訴意旨雖認本件案發時間、地點，扣案六顆子彈係裝置在被告乙○○
          所持一把不詳類型之手槍內，然據證人即被告乙○○於原審及本院均稱：
          案發當天我是帶一把玩具手槍到台南縣官田鄉渡頭村二六七號徐三溪住處
          ，該槍可以射擊塑膠子彈。警方在甲○○住處查到的六顆子彈是官田鄉一
          個綽號叫「黑肚」的人，於九十二年十二月中旬，在官田鄉○○村○○○
          路邊的五番檳榔攤拿給我的，他叫我先幫他保管，待過年後，再向我索回
          。該六發子彈，不能供作本件案發當天所持那把槍來使用，案發當天我沒
          有攜帶該六發子彈前去。又該六顆子彈可能我於九十三年一月十八日下午
          ，我去借甲○○家浴室而放甲○○住處房間內的電視機後面下方，因為我
          家的門不能鎖，怕會被偷，才藏在甲○○住處，甲○○不知道我將子彈放
          在那裡等語（詳原審卷第三○八至三一二頁）。可見本件案發時綽號「黑
          肚」之人既未將扣案子彈交予被告乙○○寄藏，被告乙○○自無可能持該
          六顆子彈到徐三溪住處倉庫，復無證據足以證明被告乙○○所攜該把不詳
          類型手槍係具有殺傷力，且足以裝填並擊發扣案六發子彈，而該子彈係距
          被告等前往徐三溪住處後一個多月，才為警在被告甲○○住處房間起出，
          其與被告等所犯上開犯行，是否有關聯，不無疑問，則公訴人所指被告李
          憲良所持不詳類型手槍內裝置扣案六顆子彈，顯屬臆測。至於該子彈雖在
          被告甲○○住處為警起出，但被告甲○○既不知被告乙○○將子彈藏放其
          住處乙事，自難令其與被告乙○○共負寄藏子彈罪責，亦難令其餘被告均
          負槍砲彈藥刀械管制條例第十二條第一項第四款之未經許可持有子彈罪責
          ，並予敘明。
六、據上論斷，應依刑事訴訟法第三百六十九條第一項前段、第三百六十四條、第二
    百九十九條第一項前段、第三百條、刑法第三百零二條第一項、第二十八條、第
    四十七條、罰金罰鍰提高標準條例第一條前段，判決如主文。
本案經檢察官林炎昇到庭執行職務。
中    華    民    國      九十三      年      十      月      二十八    日
                                  臺灣高等法院臺南分院刑事第五庭
                                      審判長法官  楊    明    章
                                            法官  沈    揚    仁
                                            法官  戴    勝    利
右正本證明與原本無異。
如不服本判決，應於判決送達後十日內向本院提出上訴狀，其未敘述理由者並應於提
出上訴狀後十日內向本院補提理由書（應附繕本)。
                                      法院書記官  李    珍    鳳
中    華    民    國      九十三      年      十      月      二十八    日
附錄法條：
刑法第三百零二條第一項：私行拘禁或以其他非法方法，剝奪人之行動自由者，處五
                        年以下有期徒刑、拘役或三百元以下罰金。
